ACORDAO-COMPLETO-2405141

ACÓRDÃO 4799/2021 ATA 8/2021 - PRIMEIRA CÂMARA

VISTOS, relatados e discutidos estes autos da Tomada de Contas Especial instaurada pelo Ministério do Turismo - MTur em face da impugnação total das despesas referentes ao Convênio 985/2010, celebrado com o Município de Apuiarés/CE, com o objetivo de incentivar o evento "Apuiarés Junino".  
ACORDAM os Ministros do Tribunal de Contas da União, reunidos em sessão da Primeira Câmara, ante as razões expostas pelo Relator, em:
	9.1. com fundamento nos arts. 1º, inciso I, 16, inciso III, alínea c, 19, caput, e 23, inciso III, da Lei 8.443/1992, julgar irregulares as contas do Sr. Roberto Sávio Gomes da Silva e condená-lo ao pagamento da quantia descrita a seguir, atualizada monetariamente e acrescida de juros de mora calculados a partir da respectiva data até o dia da efetiva quitação, fixando-lhe o prazo de 15 (quinze) dias, a contar da notificação, para que comprove, perante o Tribunal (art. 214, inciso III, alínea a, do Regimento Interno/TCU) , o recolhimento do débito ao Tesouro Nacional, nos termos da legislação em vigor:
	Data
	Valor histórico (R$) 

	05/07/2010
	100.000,00

	9.2. aplicar ao Sr. Roberto Sávio Gomes da Silva a multa prevista no art. 57 da Lei 8.443/1992, no valor de R$ 18.000,00 (dezoito mil reais) , fixando o prazo de 15 (quinze) dias, a contar da notificação, para que comprove, perante o Tribunal (art. 214, inciso III, alínea a, do Regimento Interno/TCU) , o recolhimento da dívida ao Tesouro Nacional, atualizada monetariamente desde a data do presente Acórdão até a do efetivo recolhimento, caso paga após o vencimento, na forma da legislação em vigor;
	9.3. autorizar, caso requerido, nos termos do art. 26 da Lei 8.443/1992 c/c o art. 217 do Regimento Interno/TCU, o parcelamento das dívidas em até 36 (trinta e seis) parcelas mensais e sucessivas, sobre as quais incidirão os correspondentes acréscimos legais (débito: atualização monetária e juros de mora; multa: atualização monetária) , esclarecendo ao responsável que a falta de pagamento de qualquer parcela importará no vencimento antecipado do saldo devedor, sem prejuízo das demais medidas legais;
	9.4. autorizar, desde logo, a cobrança judicial das dívidas, com fulcro no art. 28, inciso II, da Lei 8.443/1992, caso não atendida a notificação; 
	9.5. enviar cópia deste Acórdão ao Ministério do Turismo, para ciência, e à Procuradoria da República no Estado do Ceará, com fundamento no art. 16, § 3º, da Lei 8.443/1992.

Tomada de Contas Especial instaurada pelo Ministério do Turismo  MTur em face da impugnação total das despesas referentes ao Convênio 985/2010, celebrado com o Município de Apuiarés/CE.

Primeira Câmara

Município de Apuiarés/CE.

3. Responsável: Roberto Sávio Gomes da Silva (XXX.001.730-XX).

13.1. Ministros presentes: Walton Alencar Rodrigues (Presidente), Vital do Rêgo e Jorge Oliveira.
13.2. Ministro-Substituto convocado: Marcos Bemquerer Costa (Relator).
13.3. Ministros-Substitutos presentes: Augusto Sherman Cavalcanti e Weder de Oliveira.

ACORDAO-COMPLETO-2489501

Acórdão 10738/2021 - Primeira Câmara

MARCOS BEMQUERER

Trata-se da Tomada de Contas Especial (peças 1-2) instaurada pelo Ministério do Turismo - MTur em face da impugnação total das despesas referentes ao Convênio 985/2010, celebrado com o Município de Apuiarés/CE, em 21/06/2010, com o objetivo de incentivar o evento "Apuiarés Junino" (peça 1, p. 23-43) , realizado nos dias 25 e 26 daquele mês, de acordo com o Plano de Trabalho aprovado (peça 2, p. 11-18) . 
2.	Para a execução do objeto, orçado em R$ 110.000,00, foi pactuado o aporte de R$ 100.000,00 pela União e da contrapartida de R$ 10.000,00 pela convenente, com vigência até 25/08/2010 (peça 1, p. 31-32) , e prazo de 30 dias para prestação de contas, contado do término da vigência ou do último pagamento efetuado (peça 1, p. 38) .
3.	Os recursos federais foram transferidos em 05/07/2010, por meio da ordem bancária 2010OB801159 (peça 1, p. 46) . 
4.	A prestação de contas, formalizada em 11/01/2011 (peça 1, p. 51) , foi reprovada pelo concedente devido à não apresentação de fotografias que permitissem comprovar a realização do evento e o cumprimento das metas previstas no plano de trabalho, uma vez que, de acordo com a Nota Técnica de Reanálise 464/2012, de 11/06/2012 (peça 1, p. 63-67) , as imagens fornecidas tinham as seguintes limitações:
	a) não mostram a caracterização específica do evento, como, por exemplo, nome do evento, logomarca do MTur etc; 
	b) não identificam as apresentações artísticas no contexto do evento;
	c) não possibilitam a identificação dos elementos previstos no plano de trabalho aprovado (palco, aparelhos de sonorização e grupo gerador) .
5.	A Secretaria Federal de Controle Interno certificou a irregularidade das contas (peça 2, p. 67) e a autoridade ministerial tomou conhecimento dessa conclusão (peça 2, p. 75) .
6. 	Neste Tribunal, a então denominada Secretaria de Controle Externo no Estado do Paraná efetuou a citação do Sr. Roberto Sávio Gomes da Silva, prefeito na gestão 2009/2012, para que recolhesse o débito de R$ 100.000,00, atualizado monetariamente desde 05/07/2010 até o efetivo recolhimento, e/ou apresentasse alegações de defesa acerca da ausência de comprovação da efetiva realização das apresentações artísticas pactuadas, que propiciou a ocorrência da impugnação total das despesas realizadas com recursos do Convênio 985/2010 (Siconv 739394) , com infração ao disposto no parágrafo único do art. 70 da Constituição Federal, no art. 93 do Decreto-Lei 200/67 e no art. 56 da Portaria Interministerial 127/2008 (peças 10 e 11) .
7. 	O responsável, após obter prorrogação de prazo (peça 19) , apresentou alegações de defesa (peça 22) , examinadas na instrução que reproduzo a seguir, no essencial, com ajustes de forma (peça 23) :
"EXAME TÉCNICO
 (...) 
Alegações de defesa
15.	O responsável apresentou, preliminarmente, considerações doutrinárias acerca dos princípios do contraditório e da ampla defesa, requerendo, ao final, que suas contas fossem examinadas e que lhe fosse oportunizada a possibilidade de defesa e de produção de provas.
16.	No mérito, quanto à conduta objeto da citação, consubstanciada nos motivos que levaram à reprovação das contas, conforme consignado na Nota Técnica de Reanálise 464/2012 (peça 1, p. 63-67) , afirma que as fotos das apresentações das bandas foram devidamente acostadas e que em tais registros estaria também evidenciada a estrutura do evento. 
17.	Acrescenta que a insuficiência de fotografias seria remediada pela existência de outras provas. 
18.	Declara que geriu os recursos do convênio com zelo e probidade, de forma coerente e dentro do estritamente legal. 
19.	Por fim, protesta pela produção de prova, especialmente pela juntada posterior de documentos, perícia, vistoria e arbitramento.
Análise
Inicialmente, no que concerne aos princípios do contraditório e da ampla defesa, frisa-se que o responsável foi regularmente instado a se manifestar sobre os fatos que [lhe] estão sendo imputados, nos termos dos Ofícios 560 e 561/2016 (peças 10 e 11) , oportunidade em que deveria utilizar de todos os meios disponíveis para apresentar o conjunto de elementos probatórios suficientes para esclarecer os fatos. 
21.	O instrumento da citação delimita, na fase de instrução dos processos no âmbito deste Tribunal, o oferecimento de oportunidade de ampla e irrestrita defesa aos responsáveis. Trata-se de um direito assegurado à parte.
22.	Com relação ao mérito, o ex-prefeito não trouxe aos autos quaisquer elementos adicionais capazes de comprovar o efetivo cumprimento do objeto do convênio, nos termos exigidos na Cláusula Décima Segunda, Parágrafo Segundo, alíneas 'e' e 'f' do Convênio (peça 1, p. 38-39) .
23.	Não obstante faça parte da peça inicial um relatório fotográfico (peça 1, p. 81-94) , a Coordenação Geral de Monitoramento, Fiscalização e Avaliação de Convênios do MTur concluiu que as respectivas fotos não possibilitariam a identificação dos elementos previstos no plano de trabalho aprovado (Nota Técnica de Reanálise-MTur-CGMC 464/2012 - peça 1, p. 63-67) , conforme já havia sido indicado no pronunciamento inicial desta unidade técnica (peça 5, p. 3-4) , nos termos do quadro abaixo: 
	DESCRIÇÃO
	RESSALVA APONTADA
	RESPOSTA APRESENTADA
	SANADO?

	Realização do evento
	Encaminhar fotografia, filmagem e/ou material de divulgação pós-evento (publicação em jornais, revistas ou reportagens televisivas) , que comprovem a efetiva realização do evento e a utilização da logomarca do MTur.
	Encaminhadas fotos às folhas 469 a 472, porém são insuficientes para a comprovação.
As fotos encaminhadas na reanálise não possibilitam a identificação dos elementos previstos no plano de trabalho aprovado.
	NÃO

	Apresentações artísticas, musicais
	Encaminhar foto de cada show/apresentação, filmagem e/ou material de divulgação pós-evento devidamente datado (publicação em jornais, revistas ou reportagens televisivas) , que comprovem a efetiva realização de cada apresentação constante no Plano de Trabalho. Ressalta-se que as imagens comprobatórias devem estar em ângulo em que seja possível identificar o evento e o show, portanto deve ser possível visualizar elementos caracterizadores do evento, como por exemplo, o nome do evento, logomarca do MTur e da prefeitura etc.
	Encaminhadas fotos às folhas 469 a 472, porém são insuficientes para a comprovação.
Não há como identificar as apresentações no contexto do evento.
	NÃO

	Infraestrutura (palco, sonorização, gerador) 
	Encaminhar fotografia e/ou filmagem de cada item listado no Plano de Trabalho.
	Encaminhadas fotos às folhas 469 a 472, porém são insuficientes para a comprovação.
As fotos encaminhadas na reanálise não possibilitam a identificação dos elementos previstos no plano de trabalho aprovado.
	NÃO

24.	Sendo assim, não se acolhem as alegações de defesa apresentadas pelo responsável, propondo-se o julgamento pela irregularidade das contas, a condenação ao ressarcimento da integralidade dos valores repassados e a aplicação da multa prevista no art. 57 da Lei 8.443/1992.
CONCLUSÃO
25.	Em face da análise promovida, propõe-se rejeitar as alegações de defesa apresentadas pelo Sr. Roberto Sávio Gomes da Silva, uma vez que não foram suficientes para sanear as irregularidades a ele atribuídas. 
26.	Os argumentos de defesa tampouco lograram afastar o débito imputado ao responsável. Ademais, inexistem nos autos elementos que demonstrem sua boa-fé ou a ocorrência de outros excludentes de culpabilidade. Desse modo, suas contas devem, desde logo, ser julgadas irregulares, nos termos do art. 202, § 6º, do Regimento Interno/TCU, procedendo-se à condenação em débito e à aplicação da multa prevista no art. 57 da Lei 8.443/1992." 
8.	Diante da análise acima transcrita, a proposta de encaminhamento uniforme da então Secex/PR (peças 23-25) é no sentido de:
8.1. julgar irregulares as contas do Sr. Roberto Sávio Gomes da Silva, com fundamento nos arts. 1º, inciso I, e 16, inciso III, alínea c, da Lei 8.443/1992, c/c os arts. 19 e 23, inciso III, da mesma Lei, e com arts. 1º, inciso I, 209, inciso III, 210 e 214, inciso III, do Regimento Interno/TCU, condenando-o ao pagamento da quantia a seguir discriminada, fixando-lhe o prazo de quinze dias, a contar da notificação, para comprovar, perante o Tribunal (art. 214, inciso III, alínea a, do Regimento Interno/TCU) , o recolhimento da dívida aos cofres do Tesouro Nacional, atualizada monetariamente e acrescida dos juros de mora, calculados a partir da data discriminada, até a data do recolhimento, na forma prevista na legislação em vigor.
	VALOR ORIGINAL (R$) 
	DATA DA OCORRÊNCIA

	100.000,00 
	05/07/2010

8.2. aplicar ao Sr. Roberto Sávio Gomes da Silva a multa prevista no art. 57 da Lei 8.443/1992, c/c o art. 267 do Regimento Interno, com a fixação do prazo de quinze dias, a contar da notificação, para comprovar, perante o Tribunal (art. 214, inciso III, alínea a, do Regimento Interno/TCU) , o recolhimento da dívida aos cofres do Tesouro Nacional, atualizada monetariamente desde a data do acórdão até a do efetivo recolhimento, se for paga após o vencimento, na forma da legislação em vigor;
8.3. autorizar, desde logo, nos termos do art. 28, inciso II, da Lei 8.443/1992, a cobrança judicial das dívidas, caso não atendida a notificação;
8.4. autorizar o pagamento das dívidas em até 36 (trinta e seis) parcelas mensais e consecutivas, nos termos do art. 26 da Lei 8.443/1992, c/c o art. 217 do Regimento Interno/TCU, fixando-lhe o prazo de quinze dias, a contar do recebimento da notificação, para comprovar perante o Tribunal o recolhimento da primeira parcela, e de trinta dias, a contar da parcela anterior, para comprovar o recolhimento das demais parcelas, devendo incidir sobre cada valor mensal, atualizado monetariamente, os juros de mora devidos, na forma prevista na legislação em vigor;
8.5. encaminhar cópia da deliberação ao Procurador-Chefe da Procuradoria da República no Estado do Ceará, nos termos do art. 16, § 3º, da Lei 8.443/1992 c/c o art. 209, § 7º, do Regimento Interno/TCU, para adoção das medidas cabíveis.
9.	O Ministério Público junto ao TCU, representado pela Procuradora-Geral Cristina Machado da Costa e Silva, manifestou-se de acordo com a proposta oferecida pela unidade técnica (peça 26) .
	É o Relatório.

Sérgio Gurgel Carlos da Silva, OAB/PR 2.799, e outros.

Procuradora-Geral Cristina Machado da Costa e Silva.

TOMADA DE CONTAS ESPECIAL. CONVÊNIO. MINISTÉRIO DO TURISMO. REALIZAÇÃO DE FESTIVIDADE. PRESTAÇÃO DE CONTAS. AUSÊNCIA DE FOTOGRAFIAS OU FILMAGENS SUFICIENTES PARA IDENTIFICAR AS APRESENTAÇÕES ARTÍSTICAS NO CONTEXTO DO EVENTO. NÃO COMPROVAÇÃO DA EXECUÇÃO DAS METAS PACTUADAS. CONTAS IRREGULARES. DÉBITO. MULTA.

TOMADA DE CONTAS ESPECIAL (TCE)

então Secretaria de Controle Externo no Estado do Paraná - Secex/PR.

Trata-se da Tomada de Contas Especial instaurada pelo Ministério do Turismo - MTur em decorrência da impugnação total das despesas referentes ao Convênio 985/2010, celebrado com o Município de Apuiarés/CE em 21/06/2010, com o objetivo de incentivar o evento "Apuiarés Junino" (peça 1, p. 23-43) , realizado nos dias 25 e 26 daquele mês, de acordo com o Plano de Trabalho aprovado (peça 2, p. 11-18) .
2.	 Os recursos federais, no valor de R$ 100.000,00, foram transferidos em 05/07/2010. Não houve supervisão in loco do evento. A prestação de contas, apresentada em 11/01/2011, foi considerada incompleta, razão pela qual o concedente realizou diligências e, por entender insuficientes os elementos adicionais apresentados, reprovou integralmente a execução física do ajuste. 
3.	Neste Tribunal, a então Secretaria de Controle Externo no Estado do Paraná - Secex/PR citou o Sr. Roberto Sávio Gomes da Silva, prefeito na gestão 2009/2012, para que recolhesse o débito de R$ 100.000,00, atualizado monetariamente desde 05/07/2010 até o efetivo recolhimento, e/ou apresentasse alegações de defesa acerca da ausência de comprovação da efetiva realização das apresentações artísticas pactuadas, que propiciou a impugnação total das despesas executadas com recursos do Convênio 985/2010 (Siconv 739394) , com infração ao disposto no parágrafo único do art. 70 da Constituição Federal, no art. 93 do Decreto-Lei 200/67 e no art. 56 da Portaria Interministerial 127, de 29 de maio de 2008 (peças 10 e 11) ." 
4.	Na defesa, o Sr. Roberto Sávio Gomes da Silva alegou que as fotos das apresentações das bandas foram devidamente acostadas, e que em tais registros estaria também evidenciada a estrutura do evento, sustentando que a insuficiência de registros fotográficos seria remediada pela existência de outros elementos e protestando pela produção de prova, como a juntada posterior de documentos, perícia, vistoria e arbitramento.
5.	As manifestações uniformes da então Secex/PR e do Ministério Público junto ao TCU - MP/TCU, representado pela Procuradora-Geral Cristina Machado da Costa e Silva, são pela rejeição das alegações de defesa, pela irregularidade das contas do responsável, com fundamento no art. 16, inciso III, alínea c, da Lei 8.443/1992, com a sua condenação ao pagamento do débito de R$ 100.000,00, atualizado monetariamente e acrescido de juros de mora desde 05/07/2010, e aplicação da multa prevista no art. 57 do mencionado diploma legal. 
6.	Acolho a proposta de encaminhamento acima descrita. Inicialmente, cabe relembrar que é ônus do administrator de recursos públicos prestar contas e nela comprovar a boa e regular aplicação dos recursos federais que lhes foram confiados, por imposição decorrente do ordenamento jurídico, a teor do bloco normativo composto pelas disposições dos arts. 70, parágrafo único, da Constituição Federal, 93 do Decreto-lei 200/1967 e 66 do Decreto 93.872/1986. 
7.	Com relação à execução física do evento, mais especificamente na demonstração do liame entre a realização das despesas e a implementação das metas contempladas no plano de trabalho, no TC Processo 009.845/2012-7, este Tribunal examinou consulta formulada pelo Ministério do Turismo acerca dos documentos necessários à comprovação da realização de eventos custeados com recursos provenientes de convênios. 
8.	Por meio do Acórdão 1459/2012-TCU-Plenário (Relator Ministro Augusto Nardes) , proferido em sede da referida consulta, foi deliberado que a composição da prestação de contas relativa a convênios firmados pelo Ministério do Turismo deve observar a legislação vigente à época da celebração da avença e o prescrito no termo de ajuste, sendo sempre necessário que o cumprimento do objeto pelo convenente reste indubitavelmente comprovado. E que, caso os documentos enumerados no art. 28 da Instrução Normativa STN 1/1997 e no art. 58 da então vigente Portaria Interministerial 127/2008 não sejam suficientes para comprovar a execução do objeto pactuado, podem ser exigidos outros elementos de prova, tais como fotografias, jornais pós-evento, CDs, DVDs, entre outros.
9. 	No caso em exame, observo que a Cláusula Décima Segunda, alínea f, do Convênio 985/2010, ao dispor sobre a prestação de contas, previu expressamente a apresentação de "fotografia, jornal, vídeo, entre outros, de cada meta/etapa especificada no Plano de Trabalho" (peça 1, p. 39) . 
10.	Dessa obrigação o responsável não se desincumbiu, pois, conforme consignado na Nota Técnica de Reanálise 464/2012, de 11/06/2012 (peça 1, p. 63-67) , as imagens fornecidas não mostram a caracterização específica do evento, como, por exemplo, nome, logomarca do MTur etc, tampouco permitem identificar as apresentações artísticas no seu contexto. Daí resulta a conclusão de que as apresentações previstas não foram executadas fisicamente, o que atrai a irregularidade das contas do ex-prefeito e o dever de ressarcir o débito, sem prejuízo de, diante da gravidade dos fatos narrados, aplicar-lhe a multa pecuniária prevista no art. 57 da Lei 8.443/1992.
11.	No que tange à possibilidade de sancionamento do responsável, cabe ressaltar que o  Plenário desta Corte fixou o entendimento de que o Tribunal está subordinado ao prazo decenal de prescrição indicado no art. 205 do Código Civil, contado a partir do fato gerador, e de que o ato que ordenar a citação, a audiência ou oitiva da parte interrompe a prescrição, nos termos do art. 202, inciso I, do Código Civil (Acórdão 1441/2016-TCU-Plenário, relator ministro Benjamin Zymler, redator ministro Walton Alencar Rodrigues) .
12.	Considerando que, conforme a jurisprudência dominante desta Casa, nos casos de não comprovação da regular aplicação de recursos repassados mediante convênios ou instrumentos similares, a data para entrega da prestação de contas final assinala o marco inicial da contagem do prazo de prescrição da pretensão punitiva do TCU, e atentando para o fato de que a apresentação da prestação de contas do Convênio 985/2010 ocorreu em 11/01/2011 e o despacho que autorizou a citação do responsável data de 11/05/2016 (peça 6) , não há óbices para aplicação da multa prevista no art. 57 da Lei 8.443/1992.
13.	Por fim, é cabível, nos termos do § 7° do art. 209 do Regimento Interno/TCU, encaminhar cópia do Acórdão que sobrevier à Procuradoria da República no Estado do Ceará, para a adoção das medidas de sua alçada, bem como ao Ministério do Turismo, para ciência. 
	Ante o exposto, voto por que seja adotada a deliberação que ora submeto a este Colegiado.
T.C.U., Sala das Sessões, em 23 de março de 2021.
MARCOS BEMQUERER COSTA
Relator